臺灣高等法院民事判決　　　　　　　　 96年度上易字第713號
上　訴　人　丙○○
訴訟代理人　王治魯律師
被上訴人　　乙○○
上列當事人間請求遷讓房屋事件，上訴人對於中華民國96年6月6
日台灣桃園地方法院95年度訴字第1533號第一審判決提起上訴，
本院於96年12月19日言詞辯論終結，判決如下：
    主  文
上訴駁回。
第二審訴訟費用由上訴人負擔。
    事實及理由
一、被上訴人起訴主張：
  (一)桃園縣大溪鎮○○段廣福小段542建號即門牌號為桃園縣
      大溪鎮南興里22鄰西尾84號房屋（下稱系爭房屋）及所坐
      落之基地（同小段145之77地號土地，下稱系爭土地，合
      稱系爭房地）原為訴外人甘建中所有，甘建中於民國91年
      1 月間死亡，因其遺產無人繼承，而由其法定遺產管理人
      即訴外人行政院國軍退除役官兵輔導委員會桃園縣榮民服
      務處（下稱桃園縣榮民服務處）聲請原法院裁定准許將系
      爭房地變賣，桃園縣榮民服務處乃於95年2月10日公布將
      系爭房地公開標售，於同年月24日開標，由被上訴人得標
      後向桃園縣榮民服務處繳清價金新台幣（下同）1,206,
      000元，並於95年5月10日完成所有權移轉登記。
  (二)惟上訴人竟於被上訴人辦理系爭房地過戶前後無權占有系
      爭房地，經桃園縣榮民服務處分別於95年3月6日、同年月
      8日及同年4月3日以郵局存證信函通知上訴人自動遷離，
      上訴人均置之不理；上訴人並於同年3月21日將其戶籍遷
      入上開房屋，其無權占有系爭房地受有相當於租金之利益
      ，致被上訴人受損害。嗣經桃園縣榮民服務處報警處理，
      上訴人並經臺灣桃園地方法院檢察署以竊占罪提起公訴。
      又依桃園縣榮民服務處標售公告約定，系爭土地移轉之土
      地增值稅係由買受人，即被上訴人負擔。因系爭房地原係
      由訴外人甘建中自住，被上訴人辦理移轉時本可以其增值
      173,550元，適用自用住宅10 %之稅率繳納土地增值稅，
      惟因上訴人無權占有系爭房地，並設立戶籍，且於桃園縣
      政府稅捐稽徵處大溪分處（以下稱大溪分處）通知調查時
      ，不為說明，致大溪分處核定本件應適用稅率20%計徵土
      地增值稅34,710元，致被上訴人多繳納土地增值稅17,355
      元；另因上訴人無權占有系爭房地及設籍，致被上訴人無
      法於95年度將上開土地辦理自用住宅用地，適用稅率千分
      之2計徵地價稅1,820元（土地總價910, 000元×0.002=
      1,820元），導致大溪分處以稅率千分之10計徵被上訴人
      地價稅為9100元，被上訴人此部分之稅捐多繳納7,280元
      ，故上訴人應賠償被上訴人全部多繳納之稅捐為24,635元
      （17,355元＋7,280元＝24,635元）。
  (三)爰依民法第767條規定，請求上訴人遷讓返還系爭房地，
      並將其戶籍遷出系爭房屋；另依民法第179條請求上訴人
      自95年3月7日起至交還系爭房地日止，按月給付被上訴人
      相當於租金之不當得利18,200元（以系爭土地95年度公告
      現值每平方公尺7,000元，乘以130平方公尺，乘以百分之
      2計算）；及依侵權行為之法律關係請求上訴人應賠償被
      上訴人多繳之稅捐24,635元。
  （原審判決上訴人應將系爭房地遷讓交還被上訴人及將其戶籍
    自系爭房屋遷出，並自95年5月10日起至遷讓系爭房地之日
    止按月給付被上訴人5,025元，且應賠償被上訴人多繳稅捐
    之損害24,635元；而駁回被上訴人其餘之訴駁回。上訴人就
    其敗訴部分提起上訴，被上訴人就其敗訴部分，則未據提起
    上訴。）
    並於本院聲明：駁回上訴。
二、上訴人則抗辯如下：
  (一)甘建中在80年間就已讓上訴人住在系爭房屋內之一個房間
      ；因上訴人月入7萬餘元，甘建中曾先後於83年4月16日、
      84年2月底向其借款40萬元、20萬元，上訴人均由中興商
      業銀行帳戶內提領上述款項交予甘建中。迨85年初甘建中
      告知欲赴大陸故鄉定居，願將系爭房地以總價160萬元賣
      予上訴人，約定上訴人先給付80萬元予甘建中，尾款部分
      待甘建中回中國大陸定居之時間確定後，由上訴人分月匯
      寄直至付清為止，並於確定定居大陸前把系爭房屋過戶手
      續辦妥。至應先付之80萬元，扣除之前借款60萬元，僅須
      再付20萬元即可，故上訴人於85年3月27日由上開中興商
      業銀行帳戶提領20萬元交予甘建中。惟其後因甘建中身體
      不好，遲未辦理過戶手續。
  (二)不動產買賣固須訂立書面契約，惟老輩之人多重信諾不重
      形式，且均無法律常識，又未辦理移轉登記，故以交錢為
      定。換言之，上訴人已交付頭款，買賣即成立，雖未辦移
      轉登記，並不能否認買賣契約成立。上訴人確實於85年正
      式住於系爭房屋內，為合法占有迄今已15年以上。而甘建
      中死亡後，上訴人於93年5月向桃園縣榮民服務處人員請
      求准許購買系爭房地，惟其等並不理會；另依桃園縣榮民
      服務處標售公告第7條規定，上訴人可以最高標價承購系
      爭房地，經其於開標後向桃園縣榮民服務處人員表示優先
      承購，該處竟違法偏袒被上訴人，不讓上訴人優先承購，
      是以標賣系爭房地應為非法行為，其買賣行為應屬無效，
      被上訴人無要求遷讓系爭房地。
    並於本院聲明：
    (一)原判決不利上訴人部分廢棄。
    (二)上開廢棄部分，駁回被上訴人在第一審之訴。
三、兩造不爭執之事實：
  (一)系爭房地原為訴外人甘建中所有，嗣甘建中於91年1月間
      死亡後，由桃園縣榮民服務處依臺灣地區與大陸地區人民
      關係條例第68條及退除役官兵死亡無人繼承遺產管理辦法
      第4條規定擔任甘建中之遺產管理人，並聲請法院准許變
      賣系爭房地後，將系爭房地公告標售，由被上訴人得標後
      繳清價金1,206,000元及土地增值稅後，於95年5月10日完
      成所有權移轉登記。被上訴人並依標售公告之規定負擔、
      繳納以增值20%計算之土地增值稅，另依一般稅率（即千
      分之10）繳納95年度地價稅9,100元。
  (二)系爭房地目前為上訴人占有，上訴人並於95年3月21日將
      其戶籍遷入上開房屋。而桃園縣榮民服務處曾先後於95年
      3月6日、同年月8日及同年4月3日以郵局存證信函催告上
      訴人自動遷離未果，對上訴人提出竊占罪告訴，經檢察官
      偵查後聲請以簡易判決處刑，經原法院以刑事簡易判決認
      定上訴人成立竊占罪，處有期徒刑2月得易科罰金。
四、兩造之爭點及論斷：
    被上訴人主張系爭房地經甘建中之遺產管理人桃園縣榮民服
    務處公告標售，由被上訴人得標並繳清價金及稅捐後已完成
    所有權移轉登記，詎上訴人仍無權占有系爭房地並將戶籍遷
    入，受有相當於租金之不當得利，並致被上訴人受有多繳納
    稅捐之損害，上訴人應將戶籍遷出，遷讓返還系爭房地，並
    給付被上訴人相當於租金之不當得利及賠償被上訴人損害等
    語。為上訴人所否認，並以前揭情詞置辯。是本件兩造爭點
    為：(一)上訴人占有系爭房地，有無正當權源？(二)被上訴
    人請求上訴人給付相當於租金之不當得利，有無理由？(三)
    被上訴人請求上訴人賠償稅捐多繳之損害，有無理由？茲分
    別論述如下：
  (一)上訴人占有系爭房地，有無正當權源？
    １、按使用借貸為無償契約，原屬貸與人與借用人間之特定
        關係，非如租賃之有民法第425條之規定，借用人不得
        對借用物之受讓人主張其與原所有人間之使用借貸契約
        繼續存在（最高法院76年度台上字第2314號裁判要旨參
        照）。本件系爭房地之原所有人甘建中死亡後，由桃園
        縣榮民服務處依臺灣地區與大陸地區人民關係條例第68
        條及退除役官兵死亡無人繼承遺產管理辦法第4條規定
        擔任甘建中之遺產管理人，並聲請法院准許變賣系爭房
        地後，將系爭房地公告標售，由被上訴人得標後繳清價
        金1,206,000元及土地增值稅後，於95年5月10日完成所
        有權移轉登記為被上訴人所有，為兩造所不爭執，並有
        原法院92年度家催字第130號民事裁定、94年度家聲字
        第231號民事裁定、不動產標售及標售結果公告、自行
        收納款項統一收據、大溪分處函、土地增值稅繳款書各
        1份、系爭房地所有權狀2份附原審卷可稽。由此堪認，
        被上訴人為系爭房地之現所有人，則上訴人以其自80年
        間即經原所有人甘建中之同意居住云云，縱認屬實，亦
        屬其與甘建中間之無償借貸關係，依上開說明，上訴人
        不得對借用物之受讓人即被上訴人主張使用借貸契約繼
        續存在。至上訴人另提出立據1紙（見原審卷頁58），
        其上雖載有「房間租給丙○○先生使用。本人如回大陸
        定居時，願以時價減一折賣給趙先生（中人估價為準）
        。立據人甘建中」等語，惟該立據之真正已為被上訴人
        所否認，上訴人復未能舉證證明該私文書之真正或其有
        給付租金之事實，自難以該立據為上訴人承租系爭房地
        之有利認定，則上訴人據此對被上訴人主張有權占有系
        爭房地，即屬無據。
    ２、上訴人另主張：其於85年間與甘建中成立買賣契約，約
        定以160萬元購買系爭房地，且其已依約給付80萬元價
        金，自非無權占有云云，固據提出上開立據、中興商業
        銀行存摺影本並舉證人趙學文、龔平、丁○○、甲○○
        為證。惟查：
      (1)上開立據之真正為被上訴人所否認，上訴人復未能舉證
        證明該私文書之真正，已如上述，則該立據自無從據以
        證明上訴人上開主張之事實。而依上訴人提出之中興銀
        行存摺（見本院卷頁77-84），僅可證明其主張曾於83
        年4月16日自該帳戶提款40萬元及於84年2月底先後提款
        計20萬元之事實為真，尚不足證明上訴人將上開款項交
        付甘建中以為借款，則上訴人據此進一步主張甘建中同
        意以該60萬元借款抵付系爭房屋價款，即難遽採。
      (2)至證人趙學文於原審證稱：甘建中過世前半年左右有聽
        其說系爭房屋約定賣給上訴人等語（原審卷第95、96頁
        ）；證人龔平於原審證稱：85年間甘建中70大壽時有聽
        其說要把系爭房屋賣給上訴人，價金約1百多萬元，上
        訴人先拿80萬元給甘建中作訂金，85年3月有看上訴人
        拿2包錢給甘建中，多少錢不曉得等語（見原審卷第99
        頁）；證人丁○○於本院證述：甘建中有說要將房子賣
        給上訴人，我不知道要賣多少錢，84年農曆正月左右，
        在甘建中家，上訴人有拿1包錢給甘建中，也沒有說是
        多少錢等語（見本院卷頁127反面）；證人甲○○於本
        院另證述：我到甘建中家裡曾聽到甘先生說要把系爭房
        屋賣給上訴人，價金好像是1百多萬元，84年時有看上
        訴人把錢給甘建中，多少錢我不知道等語（見本院卷第
        128）。互核以觀，上開證人均證稱不知甘建中與上訴
        人間具體之買賣價金等條件，亦未親見上訴人交付甘建
        中款項之數額，且就上訴人交付款項之時間所述不一，
        已難據上開證詞遽予認定甘建中與上訴人就系爭房地確
        有成立如上訴人所指之價金數額、給付方式等內容之買
        賣契約，更無從據以認定上訴人之履約程度。
　    (3)況買賣契約僅有債之效力，不得以之對抗契約以外之第
　　　　三人。因此在二重買賣之場合，出賣人如已將不動產之
　　　　所有權移轉登記與後買受人，前買受人縱已占有不動產
        ，後買受人仍得基於所有權請求前買受人返還所有物，
　　　　前買受人即不得以其與出賣人間之買賣關係，對抗後買
　　　　受人（最高法院83年台上字第3243號裁判要旨參照）。
　　　　準此，縱認上訴人確與甘建中就系爭房地成立買賣契約
        ，惟甘建中之遺產管理人桃園縣榮民服務處既已將系爭
        房地出售並辦理所有權移轉登記與被上訴人，則依上開
        說明，被上訴人仍得基於所有權請求上訴人返還系爭房
        地，上訴人不得以其與甘建中間之買賣關係對抗被上訴
        人。
    ３、綜此，上訴人並未能舉證證明其占有系爭房地有何合法
        權源足以對抗現所有人之被上訴人。被上訴人主張上訴
        人無權占有系爭房地及設籍系爭房屋，依民法第767條
        之規定，請求上訴人自系爭房地遷讓並交還被上訴人及
        將其戶籍自系爭房屋遷出，為有理由，應予准許。
  (二)關於被上訴人請求上訴人給付相當於租金之不當得利之爭
      點：
    １、按無法律上原因而受利益，致他人受損害者，應返還其
        利益，民法第179條定有明文。而無權占有他人之建物
        ，可能獲得相當於租金之利益亦為社會通常之觀念（最
        高法院61年台上字第1695號判例參照）。本件上訴人無
        權占有系爭房地之行為，致被上訴人所受不能使用、收
        益系爭土地之損害間，顯有因果關係，故被上訴人依不
        當得利之法律關係，請求上訴人給付無權占有系爭土地
        所獲得相當於租金之利益，即屬有據。
    ２、茲就被上訴人請求之不當得利數額審酌如下：
        查系爭房地係由被上訴人以1,206,000元競標而得，為
        兩造所不爭執，已如上述，由此堪認系爭房地之交易價
        格為1,206, 000元。本院審酌系爭房屋屋齡近30年，為
        1層平房，系爭房地坐落桃園縣大溪鎮之位置、鄰近交
        通、生活機能，上訴人現未出租系爭房屋等一切情形，
        認原審以系爭房地上開交易價格按年息百分之5計算不
        當得利之數額，應屬合理。從而，被上訴人請求上訴人
        自被上訴人取得所有權之日即95年5月10日起至遷讓系
        爭房地之日止，按月給付相當於租金之不當得利5,025
        元（計算式：1,206,000元×0.05/1 2=5,025元），為
        有理由，應予准許。
  (三)關於被上訴人請求上訴人賠償稅捐多繳之損害之爭點：
    １、本件上訴人無權占有系爭房地，且於被上訴人標得系爭
        房地，惟尚未辦理所有權移轉登記前之95年3月21日將
        其戶籍遷入上開房屋等情，已如上述。而系爭房地原係
        由訴外人甘建中自用，此為兩造不爭執之事實，依據相
        關稅捐法規，系爭房地此次移轉時，其土地增值稅本得
        適用自用住宅稅率，即增值之10%核課。惟因上訴人在
        甘建中之遺產管理人桃園縣榮民服務處於95年3月6日及
        8日兩度函知其無優先承買權並催告其搬遷之際，仍故
        意於同年月21日將其戶籍遷入至系爭房屋，且於同年4
        月7日大溪分處通知其就其設籍系爭房屋有無租賃關係
        之事實以書面申明或到該處說明，惟上訴人並未就此說
        明，致該處依法以通常之稅率，本件為增值之20%核課
        土地增值稅，被上訴人因而多繳17,355元之土地增值稅
        等情，亦有該大溪分處95年4月7日函及土地增值稅繳款
        書可稽，上訴人對此亦不否認。另被上訴人主張因上訴
        人無權占有系爭房屋並設籍其內，致其無法居住、設籍
        ，被上訴人所有之系爭土地於95年度因而無法依自用住
        宅用地以千分之2之稅率繳納地價稅1,820元，而係以一
        般稅率千分之10繳納9,100元等情，亦為上訴人所不爭
        執，是被上訴人因上訴人上開行為致多支出7,280元地
        價稅之事實，亦堪認定。
    ２、按因故意或過失，不法侵害他人之權利者，負損害賠償
        責任，故意以背於善良風俗之方法，加損害於他人者亦
        同，民法第184條第1項定有明文。而上訴人並無合法權
        源仍故意占有系爭房地，並刻意將其戶籍遷入系爭房屋
        ，致被上訴人因此多支出上開稅款而受有損害。從而，
        被上訴人依據上開規定，請求上訴人賠償其多支出之稅
        款24,635元，亦屬有據，應予准許。
五、綜上所述，被上訴人本於所有權人地位，(一)依民法第767條
    之規定，請求上訴人將系爭房地遷讓返還被上訴人及將戶籍
    遷出系爭房屋；(二)依民法第179條之規定，請求上訴人自95
    年5月10日起至遷讓系爭房地日止，按月給付被上訴人相當
    於租金之不當得利5,025元；(三)依民法第184條之規定，請求
    上訴人賠償被上訴人多繳之稅捐損害24,635元，均有理由，
    應予准許。是則原審就上開部分為被上訴人勝訴判決，於法
    並無違誤。上訴意旨指摘原判決不當，求予廢棄改判，為無
    理由，應予駁回。
六、因本件事證已明，兩造其餘主張陳述及所提之證據，核與判
    決結果無影響，爰不再予論述，附此敘明。
七、據上論結，本件上訴為無理由，依民事訴訟法第449條第1項
    、第78條，判決如主文。
中　　華　　民　　國　　96　　年　　12　　月　　31　　日
　　　　　　　　　  民事第十四庭
                        審判長法　官  張  蘭
　　　　　　　　　　　        法　官  黃麟倫
　　　　　　　　　　　        法　官  鄭純惠
正本係照原本作成。
不得上訴。
中　　華　　民　　國　　97　　年　　1 　　月　　2 　　日
　　　　　　　　　　　  　　書記官  劉麗芬
